【裁判字號】    99,聲判,73
【裁判日期】    991230
【裁判案由】    聲請交付審判
【裁判全文】
臺灣桃園地方法院刑事裁定              99年度聲判字第73號
聲  請  人
即 告訴 人  謝鎮年
告訴代理人  李銘洲律師
被      告  張曉青
            張陳春芳
上列聲請人即告訴人因告訴被告詐欺案件，不服臺灣高等法院檢
察署99年度上聲議字第7764號處分書駁回再議（原不起訴處分案
號：臺灣桃園地方法院檢察署99年度偵字第21227 號），聲請交
付審判，本院裁定如下：
    主  文
聲請駁回。
    理  由
一、按告訴人接受不起訴處分書後，得於7 日內以書狀敘述不服
    之理由，經原檢察官向直接上級法院檢察署檢察長或檢察總
    長聲請再議；上級法院檢察署檢察長或檢察總長認再議為無
    理由者，應駁回之；告訴人不服上級法院檢察署檢察長或檢
    察總長認再議為無理由而駁回之處分者，得於接受處分書後
    10日內委任律師提出理由狀，向該管第一審法院聲請交付審
    判；法院認為交付審判之聲請不合法或無理由者，應駁回之
    ，刑事訴訟法第256 條第1 項前段、第258 條第1 項前段、
    第258 條之1 第1 項、第258 條之3 第2 項前段分別定有明
    文。本件聲請人即告訴人謝鎮年以被告張曉青、張陳春芳涉
    犯詐欺罪嫌，向臺灣桃園地方法院檢察署檢察官提出告訴，
    經該署檢察官於民國99年8 月27日以99年度偵字第21227 號
    為不起訴處分，聲請人不服而聲請再議，嗣經臺灣高等法院
    檢察署檢察長認再議為無理由，於99年10月28日以99年度上
    聲議字第7764號處分書駁回再議之聲請，聲請人於99年11月
    4 日收受上開處分書後，委任律師於99年11月15日具狀向本
    院聲請交付審判等情，業經本院依職權調閱臺灣桃園地方法
    院檢察署99年度偵字第21227 號偵查卷宗核閱無誤，並有臺
    灣高等法院檢察署上開處分書、送達證書及蓋有本院收文章
    戳之聲請交付審判狀、律師委任狀等件附卷可稽，核其聲請
    合於再議前置原則及強制律師代理之要件，並於法定聲請期
    間提出聲請，與法定程序相符，先予敘明。
二、聲請交付審判意旨略以：
（一）檢察官認被告並無聲請人告訴之犯罪事實，無非係以被告
      張陳春芳、張曉青之供述為據，然被告2 人對本案案情即
      極度迴避、語多保留，否認自己犯罪，渠等之誆詞自難憑
      信。
（二）又檢察官依據被告提出之94年4 月間承攬龍潭鄉店仔湖垃
      圾場監督管理委員會環保觀摩活動案、同年6 月間承攬龍
      潭鄉94年度清潔隊員工環保觀摩活動案之桃園縣龍潭鄉公
      所契約書影本，而認被告2 人向聲請人借款原因均非杜撰
      而於借貸之初並無不法所有之意圖使聲請人陷於錯誤而為
      詐欺，惟並未審酌被告屢次以周轉為由向告訴人借貸金錢
      ，均有為還款之承諾，卻屢屢未能按期清償，更以票貼之
      方式利用聲請人與伊等間認識十幾年之情誼以延長還款期
      限，與聲請人約定分期還款協議未曾履行，卻又另行脫產
      ，顯見伊等於向聲請人借款之初即顯無還款之意圖，並使
      聲請人陷於錯誤甚明。
（三）原處分就上開情事並未詳細調查，以為民事糾紛並無詐欺
      逕以處分不起訴，實難令聲請人甘服，爰依法具狀向本院
      聲請交付審判云云。
三、聲請人以被告張陳春芳、張曉青基於意圖為自己不法所有之
    犯意聯絡，於92年間、93年間、94年2 月間某日，在告訴人
    謝鎮年位於桃園縣龍潭鄉○○路234 號住處，陸續以其等所
    經營之遊覽車生意受到SARS影響需借貸周轉、向同行借貸新
    台幣（下同）90萬元每月需負擔高達9 萬元之利息、承攬公
    家機關旅遊需以旅行社投標等原因需款孔急為由，向告訴人
    借款共328 萬元，並交付2 張支票、5 張借據及2 張本票，
    交予告訴人收執，俾以擔保，致告訴人陷於錯誤，不疑有詐
    ，如數借款予被告2 人。詎前開本票屆期未獲兌現，被告2
    人復拒不償還，告訴人始知受騙，因認被告2 人涉犯刑法第
    339 條詐欺罪嫌，而於99年4 月1 日具狀向臺灣桃園地方法
    院檢察署提出告訴。經臺灣桃園地方法院檢察署檢察官偵查
    後，於99年8 月27日以99年度偵字第21227 號為不起訴處分
    ，理由略以：「告訴人自陳：因為伊與被告2 人已經認識10
    多年，且伊家族每年都請被告公司之遊覽車去旅遊，所以伊
    係基於朋友關係及幫忙之心態借錢給他們，而且就伊所知，
    被告家裡有2 台車子，房子也是自己買的，當時經濟狀況還
    很好，因為被告一直說一定會還錢，且說這麼多年的朋友，
    請伊幫忙度過難關，伊才借錢給被告等語，可見告訴人充分
    瞭解被告2 人資力，並基於其與被告2 人間彼此間多年情誼
    存在之信賴關係，始同意出借款項，自無陷於錯誤之情。次
    查，92年間全台因SARS疫情蔓延，民眾出門皆異常小心，以
    避免不必要之接觸與感染，旅遊業大受影響，此乃眾所周知
    之事實，被告公司既經營遊覽車旅遊，生意必然首當其衝；
    而被告張曉青於94年4 月間承攬龍潭鄉店仔湖垃圾場監督管
    理委員會環保觀摩活動案、同年6 月間承攬龍潭鄉94年度清
    潔隊員工環保觀摩活動案，有其提出之桃園縣龍潭鄉公所契
    約書影本附卷可稽，足認被告2 人向告訴人借款原因均非杜
    撰，足證被告2 人於本件借貸之初，應無不法所有之意圖，
    是難僅憑被告2 人事後未清償債務，即遽認渠等有詐欺犯行
    。此外，復查無其他積極證據足認被告2 人有何犯行，應認
    其等犯罪嫌疑不足」。聲請人不服提起再議後，臺灣高等法
    院檢察署於99年10月28日以臺灣高等法院檢察署檢察官99年
    度上聲議字第7764號處分書駁回聲請人之再議，該處分書認
    原檢察官上開認定尚無不合，並敘明：「再議意旨指摘，被
    告自94年4 月間向聲請人借貸金錢以來，共積欠利息達38萬
    元，聲請人即要求被告張陳春芳開立借據，詎被告在簽發借
    據後，仍未歸還本利，顯然詐欺云云，惟被告於聲請人催討
    仍未還款時，被告所為之開立借據行為，乃事後之清償舉動
    ，核與借貸之初詐欺罪構成要件無涉，尚難認詐欺，至於當
    聲請人迭經催討被告張曉青母女還款，仍未獲清償時，經聲
    請人前往地政機關查明被告財產情形，始得知被告張曉青已
    經將房子過戶他人云云，仍係被告未還款後之處分財產行為
    ，固然妨害聲請人依法扣押或強制執行，惟民事責任與刑事
    責任本為不同，自難逕以被告嗣後處分財產惡行，率認被告
    自始詐欺。」等情，業經本院調閱98年度偵字第21227 號全
    卷核閱屬實，並有上開案件之不起訴處分書、再議處分書附
    卷可稽。
四、按犯罪事實應依證據認定之，無證據不得認定犯罪事實，刑
    事訴訟法第154 條第2 項定有明文；又告訴人之告訴，係以
    使被告受刑事訴追為目的，是其陳述是否與事實相符，仍應
    調查其他證據以資審認；而犯罪事實之認定，應憑證據，如
    未能發現相當證據，或證據不足以證明，自不能以推測或擬
    制之方法，以為裁判基礎；另認定不利於被告之事實，須依
    積極證據，苟積極證據不足為不利於被告事實之認定時，即
    應為有利於被告之認定（最高法院52 年 臺上字第1300號、
    40年臺上字第86號、30年上字第816 號判例意旨參照）。再
    按刑事訴訟法第258 條之1 規定告訴人得向法院聲請交付審
    判，係對於檢察官不起訴或緩起訴裁量權制衡之一種外部監
    督機制，法院僅就檢察官所為不起訴或緩起訴之處分是否正
    確加以審查，以防止檢察機關濫權，依此立法精神，同法第
    258 條之3 第3 項規定法院審查聲請交付審判案件時，得為
    必要之調查，其調查證據之範圍，自應以偵查中曾顯現之證
    據為限；而同法第260 條對於不起訴處分已確定或緩起訴處
    分期滿未經撤銷者不得再行起訴之規定，其立法理由說明該
    條所謂不起訴處分已確定者，包括「聲請法院交付審判復經
    駁回者」之情形在內，是前述「得為必要之調查」，其調查
    證據範圍，更應以偵查中曾顯現之證據為限，不得就告訴人
    新提出之證據再為調查，亦不得蒐集偵查卷以外之證據，否
    則將與刑事訴訟法第260 條之再行起訴規定混淆不清，亦將
    使法院僭越檢察官之職權，而有回復糾問制度之虞；且法院
    裁定交付審判，即如同檢察官提起公訴使案件進入審判程序
    ，是法院裁定交付審判之前提，必須偵查卷內所存證據已符
    合刑事訴訟法第251 條第1 項規定「足認被告有犯罪嫌疑」
    ，而檢察官應提起公訴之情形，亦即該案件已經跨越起訴門
    檻，否則，縱或法院對於檢察官所認定之基礎事實有不同之
    判斷，但如該案件仍須另行蒐證偵查始能判斷應否交付審判
    者，因交付審判審查制度並無如同再議救濟制度得為發回原
    檢察官續行偵查之設計，法院仍應依同法第258 條之3 第2
    項前段之規定，以聲請無理由而裁定駁回。
五、經查：
（一）按刑法第339 條第1 項詐欺罪之成立，以意圖為自己或第
      三人不法所有，以詐術使人將本人或第三人之物交付為要
      件。所謂以詐術使人交付，必須被詐欺人因其詐術而陷於
      錯誤，若其所用方法，不能認為詐術，亦不致使人陷於錯
      誤，即不構成該罪，最高法院46年度台上字第260 號亦著
      有判例意旨可資參照。是以，必須被害人交付財物之際，
      行為人即有施用詐術之行為，而使被害人陷於錯誤始可成
      立。依聲請人本件告訴之意旨，係以被告張陳春芳、張曉
      青2 人於92年間、93年間、94年2 月間某日，陸續以其等
      所經營之遊覽車生意受到SARS影響需借貸周轉、向同行借
      貸90萬元每月需負擔高達9 萬元之利息、承攬公家機關旅
      遊需以旅行社投標等原因需款孔急為由向其借款，而認被
      告2 人涉有詐欺犯行，惟92年間全台確因SARS疫情蔓延，
      致旅遊業大受影響，此乃眾所周知之事實，被告等人之公
      司既係經營遊覽車旅遊，生意必然受此影響，且被告張曉
      青確於94年4 月間承攬龍潭鄉店仔湖垃圾場監督管理委員
      會環保觀摩活動案、同年6 月間承攬龍潭鄉94年度清潔隊
      員工環保觀摩活動案，有桃園縣龍潭鄉公所契約書影本附
      卷可稽（見99年度他字第1779號卷第74至79頁），則被告
      2 人向聲請人陳稱借款之事由已難謂屬虛罔杜撰之藉口，
      自難遽認被告2 人向聲請人借款之際，即有施用詐術之情
      事。況依聲請人即告訴人於檢察官訊問時陳述：被告2 人
      向伊借錢時，跟伊說家中有2 台車，且房子也是自己買的
      ，所以伊認為被告當時的經濟狀況還很好，且伊與被告2
      人已經認識10多年，伊家族每年都請被告家的遊覽車去旅
      遊，所以伊是基於朋友及幫忙的心態借錢給被告等語（見
      99年度他字第1779號卷第42頁），足見聲請人事先知悉被
      告2 人係經營遊覽車旅遊之生意，並對被告2 人之經濟狀
      況有所瞭解，則其對於被告2 人因SARS疫情致生意大受影
      響亦應當有所認知，而於衡酌被告2 人之資力狀況，並基
      於與被告2 人間彼此多年情誼之信賴關係始借款予被告2
      人，實亦難認聲請人於借款予被告之時有何陷於錯誤之情
      。
（二）又聲請人雖以被告屢屢未能按期清償，更以票貼之方式延
      長還款期限，與聲請人約定分期還款協議未曾履行，卻又
      另行脫產而認被告2 人於向聲請人借款之初即顯無還款之
      意圖云云。惟於民事債務當事人間，若有未依債務本旨履
      行給付之情形，在一般社會經驗而言，原因非一，其因不
      可歸責之事由無法給付，或因合法得對抗他造主張抗辯而
      拒絕給付，甚至債之關係成立後，始行惡意遲延給付，皆
      有可能，非必出於自始無意給付之詐欺犯罪一端，又刑事
      被告依法不負自證無罪之義務，苟無足以證明其債之關係
      發生時自始故意藉此從事財產犯罪之積極證據，自難違反
      刑事訴訟法第154 條之規定，以被告單純債務不履行之客
      觀事態，推定被告自始即有不法所有之意圖而施用詐術。
      查被告張陳春芳於94年4 月30日簽立面額290 萬元、38萬
      元之借據及本票予聲請人，並於95年4 月10日至本院所屬
      民間公證人蔡佳燕事務所就雙方簽立之債權債務契約為公
      證，然此均係被告於聲請人催討仍未還款時，事後所為確
      認雙方債權債務數額及協議清償方式之約定，自難逕以推
      論被告2 人於向聲請人借款之初即有不法所有之詐欺意圖
      。至於被告張曉青事後將房子過戶他人乙事，仍係被告未
      還款後之處分財產行為，縱認已妨害聲請人依法扣押或強
      制執行，惟民事責任與刑事責任本為不同，自難以被告嗣
      後處分財產之行為，率認被告自始即有詐欺取財之不法意
      圖。是本件僅能認定被告2 人向聲請人借款後，未能清償
      借款之事實，但無由證明被告2 人主觀上有何不法所有意
      圖及施用詐術之行為，本件要屬因消費借貸關係所生之民
      事糾葛，應另循民事途徑解決，核不該當刑法上詐欺取財
      罪之構成要件甚明。
（三）又本件檢察官主要係以聲請人之陳述及被告提出之桃園縣
      龍潭鄉公所契約書影本為據，而認聲請人指訴被告2 人所
      涉詐欺取財犯罪嫌疑不足而為不起訴處分，自非僅憑被告
      2 人之供述為據，是聲請人上開聲請交付審判意旨（一）
      所指尚有誤會，附此敘明。
六、綜上所述，本件聲請人雖執前揭理由認被告2 人涉有詐欺罪
    嫌，而向本院聲請交付審判，惟原檢察官就聲請人於偵查中
    所提出之告訴理由及證據詳加斟酌後，認被告犯罪嫌疑不足
    為不起訴處分，聲請人提起再議，復經臺灣高等法院檢察署
    檢察長詳述法律上之理由予以指駁，本院認前開不起訴處分
    及駁回再議處分書，均已就聲請人所指予以調查說明，對照
    卷內資料，並無不合，其所載證據取捨及事實認定之理由，
    並無違背經驗法則與論理法則之情事，此外，經本院詳查全
    卷，復未發現其他積極證據足資證明被告等人有何聲請人所
    指詐欺之犯行，故原檢察官及臺灣高等法院檢察署檢察長均
    認被告等人之犯罪嫌疑不足，分別予以不起訴處分及駁回再
    議之聲請，於法尚無違誤。聲請意旨猶執前詞對於上開處分
    指摘求予交付審判，非有理由，應予駁回。
據上論斷，應依刑事訴訟法第258 條之3 第2 項前段，裁定如主
文。
中    華    民    國    99    年    12    月     30   日
                刑事第十二庭  審判長法  官  許雅婷
                                    法  官  黃裕民
                                    法  官  羅國鴻
以上正本證明與原本無異。
不得抗告。
                                    書記官  戴育萍
中    華    民    國    99    年    12    月    30    日

司法院資訊處製作；財團法人民間司法改革基金會備份。
